最高法院刑事判決　　　　　　　　　　　　　　　九十一年度台上字第四八○三號
　　上訴人　台灣高等法院檢察署檢察官
　　被　告　甲○○
　　　　　　丙○○
　　　　　　乙○○
右上訴人因被告等偽造文書案件，不服台灣高等法院中華民國九十一年四月三十日第
二審更審判決 (九十年度上更(二)字第一一五七號，起訴案號：台灣台北地方法院檢察
署八十四年度偵字第二六六七六號) ，提起上訴，本院判決如左：
    主  文
原判決關於甲○○部分撤銷，發回台灣高等法院。
其他上訴駁回。
    理  由
一、發回部分：
本件原判決以公訴意旨略以：被告甲○○係匯懋建設有限公司（設台北市○○○路○
段五十二號十二樓，下稱匯懋公司）之經理。緣匯懋公司於民國七十八年三月間，陸
續與地主陳樹文、許永霖、鄭勝春、吳劉豐桃、林合和、黃李樹嫩、王景輝、謝受榮
、林重雄、陳月霞、許天祥、許楊束、謝柯彩珠、許甘棠、謝昆諺、林盟翔、王許罔
卻等人訂立「提供土地合作興建房屋契約書」（下稱合建契約書），在台北市○○區
○○段一小段七○二、七○二｜一、七一八｜一等地號土地，興建地下二層、地上十
二層之匯泰好景住宅大廈。詎完工後，甲○○與匯懋公司之負責人丙○○、襄理乙○
○（以上二人詳後述）竟不依約定，且未經各地主同意，擅自盜用印章，偽造八十四
年二月十日之協議書及公共設施之分配表，持向地政機關辦理登記，使各該地主受有
少分二○四‧一二平方公尺之損害，及使一樓之地主所應分受之公設比例與他樓不同
等情，因認甲○○涉有刑法第二百十條、第二百十四條、第二百十七條之罪嫌，各罪
間有方法結果之牽連關係，應從一重處斷云云。但經審理結果，認為不能證明甲○○
犯罪，因而撤銷第一審關於甲○○部分科刑之判決，改判諭知甲○○無罪，固非無見
。
惟查：證據雖已調查而其內容尚未明瞭者，即與未經調查無異，如遽行判決，仍屬應
於審判期日調查之證據而未予調查。原判決以：依合建契約第七條第二款及委任（授
權）書關於使用印章所列舉之授權範圍，雖不包括辦理建物所有權第一次登記（以下
簡稱登記）在內，但依合建契約第八條及第九條第六款約定情形以觀，甲○○主觀上
認為匯懋公司有為地主辦理建物登記之義務，故有權使用地主之印章。嗣因地政機關
之承辦人，對於一樓門廳之通道部分能否辦理登記發生疑義，而區分所有之建物申請
所有權第一次登記時，如依其使用執照無法認定申請人之權利範圍及位置者，應檢具
全體起造人之分配「協議書」，甲○○始指示代書許愛珠勿將通道之面積列入「協議
書」內，僅將無爭議之其餘公共設施混合分配，並將本應由建商分擔之地下室車道公
共設施，亦分配登記予地主，乃權宜措施，且其面積誤差未超過百分之一，並非故意
偽造「協議書」使地主減少分配之面積，縱實際登記之坪數，與合建契約之約定有所
歧異，亦難認甲○○有犯罪之故意，因而為無罪之諭知（見原判決第六面末行至第七
面第五行、第八面第一至四行、第十五至十七行、第九面末行至第十面第五行、第十
一面第一至十三行）。惟依卷證資料，建商與地主原約定：雙方各分得「允建」面積
二分之一，其分配方式為地下一樓及地面層以上二分之一，分歸地主所有；地下二樓
（停車場）及頂層以下二分之一，分歸建商所有，各樓層之公共設施則分別由各樓層
各自分擔（即各所有人僅分擔自己樓層之公共設施，不分擔其他樓層之公共設施），
且一樓地主所分得之實際面積，以地政機關測量之結果為分配依據，除據雙方供明在
卷外，並有合建契約書、協議書（即修正前揭合建契約之另紙協議書，非本案涉嫌偽
造之協議書）在卷可稽（見偵查卷第六至七頁、第十七頁、第一二三頁、第一五六頁
、第一五八至一五九頁；原審上訴卷第二十頁背面）。縱地主有授權建商使用印章，
亦僅限於在上開約定之範圍內始得為之，倘逾越上開授權範圍，自應另行徵得同意或
授權，此乃眾所週知之事實。嗣甲○○於辦理建物所有權第一次登記時，縱因地政機
關之承辦人對於一樓門廳之通道（公共設施）部分能否辦理登記發生疑義，致一樓通
道部分之登記方式，暫時不能依原約定方式為之（嗣地政機關已函復可以登記）。於
此情形，倘欲變更各所有權人對於公共設施應有部分之權利範圍及位置（即公共設施
所有權之內容發生變動），自應再徵得各所有權人之同意或授權，方為正辦。況謝受
榮、謝柯彩珠、許楊束部分，且另有特別約定，建商於辦理各項手續之前，均應「徵
得同意後始能用印」（見偵查卷第七十八頁、第一○五頁背面、第一一三頁背面）。
詎甲○○未經地主同意，逕自使用其代為保管之印章，命代書製作「協議書」，將一
樓門廳通道以外之公共設施全部打散，混合分配予各所有權人，並將原本應由建商分
擔之公共設施，即面積較大之地下室車道，亦分配予各地主，辦理登記。除造成公共
設施之權利範圍及位置發生變動、地主額外為建商分擔其無須分擔之地下室車道公共
設施外；甲○○且具狀承認，地主少分得一○二‧四六平方公尺（見第一審卷第七十
七頁）。以上事證如果無訛，則甲○○未經地主同意，是否有權使用其代為保管之印
章，以地主名義製作「協議書」，擅自變更公共設施之權利範圍及位置用以辦理登記
，致使地主之所有權發生變動、分配之總面積不足，及額外為建商分擔地下室車道之
公共設施，即有研求餘地。原審未斟酌上情，即逕認甲○○有權使用地主之印章，其
變更公共設施之權利範圍及位置乃權宜措施，縱登記之坪數與合建契約有異，亦無犯
罪之故意云云，自嫌速斷。檢察官上訴意旨，執以指摘原判決此部分不當，為有理由
，應認關於甲○○部分，仍有撤銷發回更審之原因。至於誤差在百分之一以內互不退
補，乃地主與地主間，關於分配建物之約定，與建商無關（見原審更(一)卷第三十一頁
、第一三五頁、更(二)卷第七十一頁），並非謂建商有權多得百分之一範圍以內之建物
面積，併此指明。
二、駁回部分：
按刑事訴訟法第三百七十七條規定，上訴於第三審法院，非以判決違背法令為理由，
不得為之。是提起第三審上訴，應以原判決違背法令為理由，係屬法定要件。如果上
訴理由狀並未依據卷內訴訟資料，具體指摘原判決不適用何種法則或如何適用不當，
或所指摘原判決違法情事，顯與法律規定得為第三審上訴理由之違法情形，不相適合
時，均應認其上訴為違背法律上之程式，予以駁回。本件被告丙○○、乙○○部分，
檢察官上訴意旨略稱：(一)甲○○對於「協議書」之用印流程，僅供稱「我可以用印」
，並未就如何蓋用丙○○及公司之印章詳為說明，而丙○○為公司之負責人、乙○○
為公司之職員，就如何製作「協議書」及分配表（按分配表係「協議書」之附件），
實不能諉為不知。(二)「協議書」、分配表及申請文件上，均蓋有丙○○之印章，而丙
○○之印章平時由何人保管？原審未依職權調查。(三)告訴人陳樹文指稱：關於房屋之
建材、設備及交屋等問題，曾與丙○○、乙○○接觸，益見丙○○、乙○○對於辦理
登記應知情云云。
惟查：原判決維持第一審諭知丙○○、乙○○部分無罪之判決，駁回檢察官此部分之
上訴。係以公訴意旨略以：被告丙○○為匯懋公司之負責人、被告乙○○為該公司之
襄理，匯懋公司於七十八年三月間與地主陳樹文等人訂立合建契約書，在台北市○○
區○○段一小段七○二等地號土地，興建地下二層、地上十二層之住宅大廈。詎完工
後，丙○○、乙○○與匯懋公司之經理甲○○（甲○○部分已見前述）竟不依約定，
未經各地主同意，擅自盜用印章，偽造八十四年二月十日之協議書及公共設施之分配
表，持向地政機關辦理登記，使各該地主受有損害等情，因認丙○○、乙○○亦涉有
刑法第二百十條、第二百十四條、第二百十七條之罪嫌云云，無非以告訴人等之指訴
，及丙○○、乙○○分別為匯懋公司之負責人、襄理為其論據。惟訊據丙○○、乙○
○始終堅決否認有偽造文書之行為，丙○○辯稱：伊雖為匯懋公司之名義負責人，但
長期居住國外，公司大、小章均由甲○○保管、使用，伊未過問公司業務，本件合建
契約於完工後，如何辦理登記，均由業務部門處理，伊不知情亦未參與。乙○○辯稱
：伊於八十二年間進入匯懋公司擔任襄理時，合建契約早已訂立，伊僅負責銷售及交
屋，並未參與建物之登記作業，本案與之無關等語。嗣經調查結果：(1)丙○○確實常
年旅居國外，有旅客出入境日期證明書、戶口名簿、護照、移民身分證等在卷可稽。
而公司事務，通常都是由各部門經理分層負責，再由常務董事李勢慧總其責任，亦據
匯懋公司會計蔡淑卿供明在卷，並有公司組織表在卷可憑。(2)乙○○係匯懋公司襄理
，負責銷售、交屋與售後服務，有關辦理登記事項並非其業務。(3)地主之印章係由甲
○○保管，登記事項均由甲○○與代書接洽，涉案之「協議書」是由甲○○委請代書
撰寫後經其用印，再交給代書持向地政機關辦理登記。甲○○如何指示代書製作「協
議書」，丙○○、乙○○均不知情亦未參與，且未曾與代書接觸，迭據甲○○供明在
卷，核與代書許愛珠證述之情節相符。(4)陳樹文雖指稱：曾與丙○○、乙○○商談房
屋之建材、設備及交屋等問題。但上開事項，均與有無偽造「協議書」使公務員登載
不實，無任何關聯。另丙○○既為匯懋公司之名義負責人，則公司承辦業務之經理使
用其置於公司之印章蓋用文件，乃情理之常，亦不能據此作為不利於丙○○之認定。
本件查無任何積極證據足資證明丙○○、乙○○有參與偽造文書之犯行，爰維持第一
審諭知丙○○、乙○○部分無罪之判決，駁回檢察官在第二審之上訴，已詳細說明其
取捨證據及得心證之理由。上訴意旨僅以：丙○○、乙○○為匯懋公司之負責人及職
員，就如何製作「協議書」及分配表，「不能諉為不知」一語，即推論渠等犯罪，顯
非適法之第三審上訴理由。至於丙○○之印章平常即置於公司，由甲○○保管，已迭
據原審查證明確（見原審更(一)卷第四十七頁、更(二)卷第八十五頁）。所稱原審未依職
權調查，並非依據卷內資料執為指摘。本件檢察官上訴意旨，徒憑己見，就原判決已
說明事項或屬原審採證認事職權之適法行使，任意指摘為違法，顯與法律規定得為第
三審上訴理由之違法情形，不相適合，此部分上訴違背法律上之程式，應予駁回。
據上論結，應依刑事訴訟法第三百九十七條、第四百零一條、第三百九十五條前段，
判決如主文。
中      華      民      國    九十一    年      八      月    二十九    日
                              最高法院刑事第十一庭
                                  審判長法官  呂  潮  澤
                                        法官  白  文  漳
                                        法官  陳  世  雄
                                        法官  孫  增  同
                                        法官  林  開  任
      右正本證明與原本無異
                                              書  記  官
中      華      民      國    九十一    年      九      月      三      日
